臺灣臺北地方法院刑事判決　　　　　　　96年度訴字第1762號
公　訴　人　臺灣臺北地方法院檢察署檢察官
被　　　告　甲○○
選任辯護人　曹大誠律師
上列被告因傷害致死案件，經檢察官提起公訴（96年度偵字第19
501號），本院判決如下：
    主  文
甲○○傷害人之身體，因而致人於死，累犯，處有期徒刑捌年陸
月。
    事  實
一、甲○○前於民國90年間因妨害風化案件，經臺灣桃園地方法
    院以90年度訴字第1290號判處有期徒刑9 月確定，於92年8
    月3 日執行完畢。緣甲○○與李榮走係朋友關係，同以色情
    媒介為業，然因媒介所得分配不均生有嫌隙，而於96年9 月
    15日凌晨1 時14分許，在臺北市○○區○○路78巷內函舍商
    務旅店（下稱函舍旅店）前，二人再因同一問題生有爭吵，
    甲○○心有不甘，竟基於普通傷害之故意，且客觀上能預見
    以拳頭重擊他人頭部，將使他人因此倒地，頭部直接撞擊地
    面而使頭部重創、發生死亡之結果，而依當時情形並無不能
    注意之情事，未為任何事先之防護，即趁李榮走不備之際，
    以拳頭重擊其臉部一次，隨即逃離現場，而李榮走因頭部受
    重擊、向後仰倒，頭部遂直接撞擊地面，受有頭部外傷、右
    側急性硬腦膜下血腫之傷害，雖經送醫急救，仍於同年9月
    23日下午4時59分許，因顱內出血併發肺部感染敗血症休克
    死亡。
二、案經臺北市政府警察局萬華分局報告臺灣臺北地方法院檢察
    署檢察官偵查後起訴。
    理  由
一、訊據被告甲○○就於上揭時地，因媒介所得分配不均與被害
    人李榮走發生爭執，基於傷害他人身體之故意，以拳頭歐打
    被害人臉部一次，致被害人倒地頭部撞擊地面死亡等事實，
    於偵查中、本院調查、審理時均坦承不諱，惟行矢口否認有
    何傷害致死之犯行，辯稱：當日飲酒後於函舍旅店電梯內巧
    遇李榮走，因拒絕借款而遭李榮走毆打數拳、跑出旅社，遂
    誤認李榮衝過來係為再行追打，故基於自衛先行一拳，致其
    倒地後隨即離開現場，不知結果如此嚴重云云。辯護人則為
    被告辯以：被告係遭被害人追打，而有出拳防衛之舉，應認
    被告係「正當防衛」（應係「誤想防衛」之誤）等語。經查
    ：
  (一)被告於上揭時地因媒介所得分配問題與被害人李榮走發生爭
    執，遂趁李榮走不備之際，以拳頭重擊其臉部一次，致其站
    立不穩，向後仰倒，後腦部撞擊地面之事實，除據被告坦承
    不諱外，業經本院勘驗現場函舍旅店監視錄影光碟屬實，並
    有本院96年12月3 日勘驗筆錄在卷可稽，另有函舍旅店監視
    錄影光碟、翻拍照片7 幀（見偵字卷第25頁至第28頁）附卷
    可參，則被告確有傷害被害人身體、致被害人倒地頭部直接
    撞擊地面之行為。又被害人因突受被告出拳頭重擊臉部，向
    後仰倒、頭部直接撞擊地面，受有頭部外傷（臉部嘴唇、下
    顎有小擦傷）、及右側急性硬腦膜下血腫（12×10×1 公分
    ），雖送醫急救，仍於同年月23日下午4 時59分因顱內出血
    併發肺部感染敗血症休克死亡之事實，亦據臺灣臺北地方法
    院檢察署檢察官督同法醫師相驗及解剖屍體屬實，並製有相
    驗屍體證明書（見相字卷第96頁至第102 頁）、檢驗報告書
    （見相字卷第54頁至第59頁）、法務部法醫研究所（96）醫
    剖字第0961101473號解剖報告書（見相字卷第93頁至第95頁
    ）、法務部法醫研究所（96）醫鑑字第096110 1473 號鑑定
    報告書（見相字卷第96頁至第101 頁）、相驗及解剖照片（
    見相字卷第61頁至89頁）在卷足憑，且有臺北市立聯合醫院
    病歷1 本、臺北市立聯合醫院和平院區診斷證明書影本1紙
    （見相字卷第33頁）在卷可考，可認被害人係因臉部遭打跌
    倒造成顱內出血病發肺部感染敗血性休克死亡，足認被害人
    確因被告傷害行為致生死亡之結果，而該死亡結果與被告之
    傷害行為間顯有相當因果關係。
  (二)又就被告之故意以觀：
    1.被告與被害人原係朋友關係，素無恩怨，僅係因媒介所得
      分配生有爭執，是被告自無殺害被害人於死之動機。且由
      被告並未使用任何武器、而係以自身肉體拳頭揮打，另僅
      出拳一次隨即終止、罷手，於被害人倒地後亦無任何追擊
      、再加攻擊之行為，是以上開被告下手之部位、次數、告
      訴人之傷勢、受傷後被告無任何繼續之施暴等情相參，又
      被告揮拳時並無特別瞄準，可認被告僅係基於普通傷害之
      犯意而揮擊被害人，惟僅因被害人重心不穩不慎跌倒造成
      頭部重創，致被害人產生死亡之結果，被告係基於普通傷
      害故意所為之傷害行為，而非基於殺人之決意甚明。
    2.另以拳頭毆打他人頭部，被害人身體遭重擊後可能因而倒
      地，倘頭部未受任何防護、直接撞擊地面，頭部以此身體
      體重下墜之重力直接與質地堅硬之柏油地面相擊，等同使
      用與柏油同等堅硬之武器、以相當於被害人身體體重之力
      道毆打頭部，將使頭部受有重創，當致發生死亡結果，此
      為一般人客觀上所得預見，此誠屬淺顯易懂之經驗法則，
      被告對此當無不知、亦無無從預見之特殊情形，矧以拳頭
      重擊他人頭部應注意避免他人因此倒地、頭部直接撞擊地
      面。而依當時情形並無不能注意之情事，竟未予注意，不
      顧後果悍然為之，致被害人因頭部受重擊，向後仰倒，頭
      部直接撞擊地面，雖經送醫急救，仍因顱內出血併發肺部
      感染敗血症休克死亡。是被告主觀上雖無致被害人於死之
      故意，然其行為於客觀上當有使被害人因受傷致死之預見
      可能性，且按其情節應注意，並能注意，而不注意，則被
      告對於被害人受傷害後致死之結果實應有責任。
    3.再被告辯稱：當晚10時許遇見被害人，遂購買半打啤酒一
      起飲酒聊天（見偵查卷第44頁），故揮拳之時神智以稍有
      不清云云。惟經由抽取被害人胃內容物、尿液經以螢光偏
      極免疫分析法、頂空氣相層分析法、氣相層析質譜分析法
      檢驗，雖分別含有酒精53mg/dL 、11mg/dL 之含量，屬正
      常人體死亡後之量，研判被害人生前並無飲用酒精性飲料
      等情，並有法務部法醫研究所毒物化學檢驗報告、法務部
      法醫研究所（96）醫鑑字第0961101473號鑑定報告書（見
      相字卷第第100 頁背面）附卷可查。次參諸函舍旅店監視
      錄影光碟中，被告行動自如，反應靈敏，並無酒後搖晃或
      其他行動不便等情，亦足證被告對於傷害行為將有致死結
      果之辨識能力並無何欠缺。是被告辯稱：與被害人一同飲
      酒、致神智判斷不足云云，純屬子虛，委無可採。
    4.綜上論述，被告故意傷害被害人之身體（臉部），使被害
      人因而倒地頭部直接撞擊路面，致因顱內出血併發肺部感
      染敗血症休克死亡，被告應就傷害後所生加重死亡結果負
      責。
  (三)至被告與其辯護人雖均辯稱：被害人先於電梯前出手毆擊，
    又因懼被害人衝過來係為加害於己，故先為出拳，是應有「
    正當防衛」（或「誤想防衛」）之情形，並提出案發當日所
    開具之臺北市立聯合醫院中興院區甲種診斷證明書為據，且
    以被告於警詢中堅稱並非揮拳，而認被告主觀上出於防衛意
    思云云。惟查：
    1.事發之時，被告係與被害人及姓名年籍不詳之女子，由臺
      北市○○區○○路78巷口走入函舍旅店內，二人未進入電
      梯，被害人即一人留於電梯前不斷持用行動電話、行走，
      而被告則一人步出旅店，於旅店門口被害人仍持用行動電
      話，再與被告前後進入旅店，仍再循上開模式，被告先行
      步出旅店，而直接站於旅店對面，未及數秒被害人仍持手
      機、以正常步行速度一邊講電話、一邊朝被告站立方向移
      動，而被告未待被害人停止，突出直拳毆擊被害人臉部，
      被害人隨即倒地，至此雙方除被告出拳外，雙方並無任何
      肢體碰觸等情，業經本院勘驗現場光碟屬實，且有勘驗筆
      錄在卷可稽，故以被害人向被告方向之移動速度係「一般
      步行」並無任何「衝」，且輔以「邊走邊說手機」之輕鬆
      態度、並非攻擊性動作，實無任何情況可認「被害人欲衝
      向被告攻擊」。況於本件光碟側錄現場情形達6 分59秒，
      期間被告、被害人二人並無同處電梯之情，且二人亦無何
      肢體接觸、更未見被害人有何揮拳動作。是被告並無任何
      遭受任何「現實」侵害而有揮拳之必要、亦無任何可資為
      誤想遭受攻擊之情狀存在，被告、及辯護人辯稱：正當防
      衛、緊急避難、誤想防衛云云，均不可採。
    2.至被告雖提臺北市立聯合醫院中興院區甲種診斷證明書上
      載：被告於96年9 月15日就診時受有「頸部以及前胸多處
      擦傷，範圍約15×20公分」之傷害，惟診斷證明書僅得證
      明被告於醫師診斷時確實受有該等傷害，然就受傷之時間
      、受傷之原因，均無任何證明。而由勘驗所得之現場情形
      已足認定「被害人對被告並無任何傷害、攻擊行為」，自
      不得遽認此傷害係由本件傷害時由被害人所為。
    3.故本件事發前被害人未曾為任何攻擊之行為，即不得謂有
      何現時不法之侵害，況依函舍監視錄影光碟所見，被害人
      並無有使被告誤認有不法侵害之客觀舉動存在，而係被告
      在未受任何攻擊之情形下，突以拳頭重擊被害人之臉部。
      是被告及其辯護人上開所辯：正當防衛、或誤想防衛云云
      ，均無可採。
  (四)綜上所述，被告前揭所辯，均係事後卸責之詞，不足採信。
    本件事證明確，被告傷害致死犯行洵堪認定，應予依法論科
    。
  (五)至被告另於本院辯稱：於警訊中即已與員警表明並非對被害
    人揮拳，僅係出手「撥」（台語），係員警表示出拳、「撥
    」相同，方會記載「揮拳」云云。然：
    1.被告於警訊所為之自白供述，業經公訴人撤回不列為本件
      證據，故無需論斷其證據能力，核先敘明。
    2.且經本院勘驗警訊錄音帶內容，結果：原始記載「（問：
      你犯案手法為何？有無持戒（兇器）？）答：我當時僅揮
      一拳擊中李榮走臉部後李男倒地不起我便逃離現場，未持
      兇器。」、「（問：畫面中出手毆打是何人？何人倒地？
      ）答：出手毆打是我本人無誤另遭我揮拳毆打倒地是李榮
      走。」，此二段雖非逐字記載，然係被告自行使用語詞「
      打」（台語），並無任何「回」、「撥」（台語），亦無
      與員警爭執用詞等情，有本院96年12月17日筆錄第2 、3
      頁在卷可查，而本件過程全程錄音並未中斷，又製作筆錄
      之員警除製作筆錄之問答外，於言語上並無非關於本件案
      情之對話、或爭執，且被告之回話語氣平順、口語自然，
      對於員警之詢問均主動、詳細、口語化連續陳述，是以警
      詢錄音帶內容並無被告遭刑求、威脅、恐嚇、詐欺或提示
      答案等可疑跡象，亦無朗讀筆錄之情形，足見被告前開所
      辯，顯屬無稽。
三、核被告所為，係犯刑法第277條第2項前段之傷害致死罪。被
    告前於90年間因妨害風化案件，經臺灣桃園地方法院以90年
    度訴字第1290號判處有期徒刑9 月確定，於92年8 月3 日執
    行完畢，此有臺灣高等法院被告前案紀錄表附卷可查，被告
    於執行完畢5 年內故意再犯本件有期徒刑以上之罪，為累犯
    ，應依刑法第47條第1 項加重其刑。至指定辯護人雖辯以：
    被告離去前有呼請在場另友人李弘清前往查看，應屬自首云
    云，惟除此「呼請友人查看」之舉，業經被告於本院否認外
    （見本院96年12月13日筆錄第5 頁），且按自首係就未發覺
    之罪投案而受裁判為要件，至其方式雖不限於自行投案，即
    託人代理自首或向非偵查機關請其轉送，亦無不可，但須向
    有偵查犯罪職權之公務員自承犯罪且有受裁判之事實，始生
    效力（最高法院95年度台上字第375 號判決參照），是以指
    定辯護人所稱「呼請友人李弘清前往查看」之舉，因「友人
    李弘清」並非具偵查犯罪權限之公務員（見偵查卷第22頁）
    、且「呼請查看」亦非接受裁判之意，自與自首之要件有間
    ，而無刑法自首減輕其刑規定之適用，附此敘明。本院爰審
    酌被告僅因媒介所得與被害人分配問題發生糾紛，即為前開
    傷害犯行，造成被害人生命之喪失，且經拘提始行到案，後
    至本院審理時毫無悔改之意，迄未與被害家屬達成和解、原
    諒，然被告出拳僅一次，並非蓄意造成被害人死亡，再衡量
    其餘之犯罪動機、目的、犯罪時所受之刺激、犯罪之手段、
    犯人之生活狀況、品行、智識程度、犯人與被害人平日之關
    係、犯罪所生之危險或損害、犯罪後之態度等一切情狀，判
    處如主文所示之刑，以為警惕。
據上論斷，應依刑事訴訟法第299條第1項前段，刑法第277條第2
項前段、第47條第1項，判決如主文。
本案經檢察官陳重言到庭執行職務
中　　華　　民　　國　　96　　年　　12　　月　　31　　日
                    刑事第四庭審判長法　官  劉慧芬
                                    法  官  黎惠萍
                                    法  官  郭惠玲
以上正本證明與原本無異。
如不服本判決，應於判決送達後10日內，向本院提出上訴狀。
　　　　　　　　　  　　　　　      書記官　鄭雅文
中　　華　　民　　國　　97　　年　　1 　　月　　2 　　日
附錄本案論罪科刑法條全文：
中華民國刑法第277條（普通傷害罪）
傷害人之身體或健康者，處3年以下有期徒刑、拘役或1千元以下
罰金。
犯前項之罪因而致人於死者，處無期徒刑或7年以上有期徒刑；
致重傷者，處3年以上10年以下有期徒刑。
